臺灣高等法院刑事判決　　　　　　　　94年度上易字第1485號
上　訴　人
即　自訴人　丙○○
自訴代理人　林世超律師
被　　　告　乙○○原名林青鏢.
　　　　　　甲○○
共　　　同
選任辯護人　林正欣律師
上列上訴人因被告詐欺案件，不服臺灣宜蘭地方法院93年度自字
第10號中華民國94年6 月17日第一審判決，提起上訴，本院判決
如下：
    主  文
上訴駁回。
    理  由
一、自訴人自訴要旨：
　(一)自訴事實：被告乙○○、甲○○受自訴人委託於92年7 月間
　  代標法院拍賣之不動產（臺灣宜蘭地方法院91年度執字第54
    48號，拍賣土地為宜蘭縣宜蘭市○○段1170地號及其上門牌
    號碼宜蘭縣宜蘭市○○路15之6 號之建物，拍賣底價為新臺
    幣（下同）755 萬9 千元），雙方約定以高於法院底價1 千
    元之價格為投標價格，自訴人於92年7 月9 日給付100 萬元
    給被告二人，被告於開標前一天也將該金額匯給萬通商業銀
    行股份有限公司（以下簡稱萬通銀行），然被告未去投標故
    意使其流標，被告再向自訴人稱該不動產已由萬通銀行取得
    ，須付450 萬元給萬通銀行才能取得系爭不動產，自訴人分
    別於92年7 月6 日至92年7 月16日總共提領450 萬元（含前
    述100 萬元）給被告二人，被告於92年7 月16日開立收據給
    自訴人並註明專款專用，而被告並未將350 萬元款項匯入萬
    通銀行，92年10月14日被告乙○○以自己的名義與萬通銀行
    簽約買受系爭不動產，前述100 萬元做為自己出資之買賣價
    金，直到93年3 月9 日萬通銀行由中國信託商業銀行股份有
    限公司（以下簡稱中國信託銀行）併購，經中國信託銀行承
    辦人洪瑞廷向自訴人求證，自訴人告知中國信託銀行系爭不
    動產之買受人為自訴人，因此知道受騙，93年4 月19日向警
    局報案，被告乙○○方於93年4 月20日匯255 萬9 千元給中
    國信託銀行，然尚有94萬1 千元在被告持有中，被告二人並
    未將自訴人於92年7 月7 日、7 月9 日、7 月16日交付被告
    總計350 萬元之款項儘速全數匯與萬通銀行，而於本案發生
    後方才逐一將款項匯與中國信託銀行。
　(二)自訴法條：刑法第339 條第1 項詐欺罪嫌。
　(三)自訴證據：
    (1)被告乙○○總共收到自訴人450 萬元金額之收據。
    (2)臺灣宜蘭地方法院91年度執字第5448號民事執行卷宗內並
      無投標紀錄，而係由債權人銀行承受。
    (3)被告乙○○雖說與銀行進行交涉，然此一交涉內容並未告
      知自訴人。
    (4)雙方約定，第二期款項待契稅完成後方才繳納，然被告未
      告知付款目的，即叫自訴人先行繳納450 萬元之第二期款
      項。
    (5)被告辯稱與自訴人間有委託房屋修繕約定，因而扣留部分
      款項充當修繕費用，與事實不符。
    (6)92年7 月10日萬通銀行已經承受系爭不動產，而中國信託
      銀行與萬通銀行合併係於92年10月28日，其間有三個月時
      間，如果要辦理過戶、貸款，應有足夠時間，然辦理過程
      中存有波折被告卻未告知自訴人。
二、被告之辯解：
  (一)被告乙○○辯稱：印象中自訴人是7 月8 日來找我談，因為
    法院開標全部都要現金，伊問自訴人，他說身上只有450 萬
    元，與底標差了300 萬元，自訴人要求伊代墊，伊去跟萬通
    銀行商量，請萬通銀行先代為承受，再過戶給自訴人，銀行
    要求伊先支付100 萬元，以防自訴人事後不買（全部金額為
    755 萬9 千元），後來與萬通銀行取得共識，先以100 萬元
    當作訂金，第二期款是扣掉第三期的貸款，因貸款額尚未確
    定（視第二次款自備款所繳數額而定），第二期款是契稅完
    成當天繳交，伊與自訴人約定所有房屋修繕部分由伊負責，
    伊前後共收450 萬元，先預收是因為想要多一點保障，主要
    目的是要對萬通銀行有交代，不能對萬通銀行違約，契稅完
    成後，就必須要繳納剩下的款項，法院移轉給萬通銀行需要
    兩個月，完成後要過戶給自訴人之前，萬通銀行要求必須要
    自訴人要先行貸款對保，當時伊已拿到錢，也準備要繳了，
    萬通銀行尚要求貸款要一個保證人，自訴人找了兩、三個月
    找不到保證人，後來萬通銀行給伊壓力，伊必須要找到保證
    人，所以伊自己出面當保證人，但是萬通銀行不肯，本案就
    停擺；這時中信銀購併萬通銀行，合併案辦理期間冗長，直
    到93年3 月份中信銀通知伊合併已完成，可以辦理不動產過
    戶及對保手續，伊陪同自訴人去中信銀辦理對保手續，已付
    之100 萬元做為向中信銀購買不動產的訂金，經過自訴人同
    意，貸款金額為400 萬元，二期款為255 萬9 千元，約定在
    契稅完成當天支付，自訴人對保後就到警局告伊侵占他的錢
    ，所以伊跟中信銀商量，在契稅還未下來前支付255 萬9 千
    元，後來銀行貸款400 萬元下來，本案就已結束，至於94萬
    1 千元，其中38萬元是仲介費，30萬元是水電工程費，6 萬
    元是修理房屋鋁門鋁窗，11萬元至12萬元是過戶兩次的費用
    （契稅、代書費、增值稅、印花稅），還剩幾萬元，伊並無
    詐欺自訴人之行為等語；
  (二)被告甲○○辯稱：伊當時是屬於公司新進人員，公司分配我
    與乙○○一起學習，對於本件詳細之辦理過程我不清楚，伊
    於本案中只是負責聯絡自訴人等語。
三、本院之判斷：
　(一)按犯罪事實，應依證據認定之，無證據不得認定其犯罪事實
    ；不能證明被告犯罪或其行為不罰者，應諭知無罪之判決，
    刑事訴訟法第154 條第2 項、第301 條第1 項分別定有明文
    。且按在訴訟上用以證明事實之證據，須於通常一般之人均
    不致於有所懷疑，而得確信其為真實之程度者，始得據以為
    有罪之認定，倘其證明尚未達到此一程度，而有合理之懷疑
    性存在，致使無從為有罪之確信時，即應為無罪之判決（最
    高法院76年度台上字第4986號判例意旨參照）。次按刑法上
    第339 條第1 項詐欺取財罪之成立，係以意圖為自己或第三
    人不法之所有，以詐術使人將本人或第三人之物交付為要件
    ，苟未施用詐術或無不法所有之意圖，即與該罪之構成要件
    不符。
  (二)本件自訴人與被告乙○○所經營之大眾房屋間確有約定代標
    系爭房地（以高於底標1 千元之價格投標），且自訴人於92
    年7 月9 日先給付100 萬元給被告乙○○，而被告乙○○亦
    於開標前一天將該金額匯予萬通銀行，然被告並未投標，系
    爭不動產於92年7 月10由萬通銀行以755 萬9 千元承受（債
    權承受）。嗣被告乙○○以本人名義與萬通銀行訂立系爭房
    地之買賣契約，且被告陸續向自訴人取得350 萬元之買賣價
    金，萬通銀行與中國信託銀行於92年10月28日合併，由中國
    信託銀行為存續銀行，中國信託銀行後於93年4 月14日與被
    告乙○○解除系爭房地買賣契約，中國信託銀行並同時於93
    年4 月14日與自訴人簽訂系爭房地買賣契約，簽訂契約時應
    付款100 萬元，由原被告乙○○所付100 萬元，轉成該簽約
    款，於完稅前以大眾房屋名義匯入中國信託銀行帳戶255 萬
    9 千元以為屋房價款等事實，業據自訴人指述歷歷，並經被
    告乙○○供認無訛，且有承攬代標不動產契約書、收據、自
    訴人提領存款紀錄（郵局存簿及臺灣銀行存摺交易往來明細
    查詢表各1 紙）、中國信託銀行陳報狀及所附財政部台財融
    字第0920046692號函文、不動產買賣契約書、萬通銀行存摺
    往來明細分戶帳、匯款回條、存證信函（以上均為影本）及
    臺灣宜蘭地方法院91年度執字5448號民事執行拍賣不動產筆
    錄等卷可稽（原審卷一第6 至8 頁、第11至13頁、第71至88
    頁、第148至150頁），此部分事實應足認定。
  (三)本案爭點厥為：(1)被告二人是否於本件不動產92年7 月10日
    之拍賣流標，由萬通銀行承受後，仍向自訴人表示萬通銀行
    需要索取購屋費用，以便購買系爭房屋，因而使自訴人於92
    年7 月16日陸續匯款450 萬元。而該銀行僅收到100 萬元房
    屋款，且發現真正買受人不是被告乙○○，而要求被告乙○○解約，並由自訴人簽約？(2)依被告主張自訴人積欠其仲介
    費及所謂水電裝修費，是否影響本件詐欺之成立？(3)被告與
    自訴人簽訂承攬代標不動產契約後，為何未到法院投標，卻
    私下與萬通銀行承辦人洽商承受系案房屋？(4)自訴人交付被
    告之94萬1 千元，自訴人有無同意供為被告整理系爭房屋水
    電、修繕及仲介、過戶所需？(5)被告甲○○在本案交易過程
    中所擔任之角色為何？被告二人就本案有無犯意聯絡及行為
    分擔之共同正犯關係。茲分述如下：
　  1.證人即中國信託銀行職員洪瑞廷於原審結證稱：本來系爭
  　  土地由萬通銀行承辦，因中國信託與萬通銀行合併，所以
      後來由我們承辦，接辦之後與被告談過，被告說他只是代
      理人而已，實際的買方是自訴人，發現真正買主為自訴人
      後，93年4 月份，其和楊代書、銀行房貸專員、自訴人及
      二位被告進行簽約，並解除與被告乙○○之契約，當時被
      告與自訴人存有爭執，好像是貸款之問題，本件第三期款
      項拖延之原因應該是貸款的額度及自訴人與被告間之爭執
      （見原審卷一第191至193頁）；另證人即中國信託銀行約
      定代書楊福專結證稱：自訴人與中國信託銀行簽約時證人
      洪瑞廷、我、自訴人及被告二人有在場，簽約時，他們對
      於第二次款有爭執，因為貸款金額的高低會影響第二次款
      項之金額等語（見原審卷一第199 頁）；證人張淳湉即原
      萬通銀行訴訟承辦人結證稱：去年承受的前一天，被告與
      他們公司的人向萬通銀行表示願意購買，願意用承受的價
      格買這間房子，當天就匯了100 萬元給銀行，我們總行有
      與被告簽切結書，銀行承受後，我們與中國信託銀行合併
      ，整個都凍結，所以在辦理承受之後，要過戶到銀行的程
      序及合併的事務，所以都沒有進行，合併之後，若有授信
      案件要中國信託同意，當初自訴人要求貸款500 萬元，中
      國信託要求保證人，被告願意當自訴人的保證人，就進入
      徵審程序，當時合併很亂，所以時間耽擱很久，我有向代
      書建議如果辦理時間很長的話，可以轉介到其他銀行辦理
      ，事後聽代書說轉介，但因為額度的問題所以沒有辦成等
      語（見原審卷一第203至206頁）；證人即承辦代書陳澈煥
      結證稱：辦理過戶是要隨同辦理貸款，據我所知，因為只
      給付100 萬元，而總價金是700 多萬元，萬通銀行認為不
      相當，所以要先評估貸款的金額，過完戶之後我有請被告
      把自訴人的資料給我，我送到萬通銀行給張淳湉，後來貸
      款評估由銀行負責。我聽張先生說可能貸款的金額比較高
      ，需要保證人，這方面我催促被告，但他一直沒有給我，
      後來被告說願意擔任自訴人的保證人，張淳湉說因為萬通
      銀行與中國信託銀行合併的關係，所以貸款沒有辦法進行
      等語（原審卷一第216、217頁）。
　  2.由上開證人所述，顯見自訴人購買系爭房地時並未準備足
  　  額款項，而法院依強制執行法拍賣之不動產，拍定人需於
      拍定後依限繳足價金，此參諸強制執行法第97條規定自明
      ，是被告所辯：因法院拍賣全部都要現金，自訴人稱其只
      有450 萬元，與底標相差300 萬元部分要求伊代墊，伊才
      與萬通銀行商量，請萬通銀行先承受，再過戶給自訴人乙
      情，尚非虛詞。且此方式，對自訴人並無何損害可言，甚
      至有利於自訴人及被告雙方，故縱被告未以向法院投標方
      式標買系爭房地，有違於自訴人之認知，但仍難屬何背信
      之行為；亦難遽認被告乙○○於與自訴人約定代為投標之
      初即有意圖為自己不法所有之詐欺之意。
　  3.又，自訴人就買受系爭房地既無足夠之現金，其不足額部
  　  分勢必透過貸款繳足，然由上揭證人證言足見，自訴人於
      系爭房地購買過程中對於貸款額度之高低始終存有爭執，
      則既然相關之貸款程序未能順利完成，後續之房屋過戶程
      序當亦無法順利進行；再者，萬通銀行與中國信託銀行間
      因合併之關係，二銀行間之業務交接過程冗長，且合併之
      後原由萬通銀行承辦此一案件之授信業務（即自訴人之貸
      款業務）需經由中國信託銀行審核，審核亦需耗費時間，
      是綜合上述事項，均可能造成自訴人先行交付350 萬元予
      被告後，因相關之貸款流程未能如期進行，致被告未能將
      此筆款項如期繳納萬通銀行，是尚難僅以預先要求解交款
      項與被告，以及並未儘速將之解款與萬通銀行，即逕認為
      被告具有不法所有之意圖並且有對自訴人施以詐術行為，
      況若被告乙○○果有詐騙之意，則於辦理貸款過程中，應
      無意願充任保證人而承擔自訴人若無法還款時被追償之風
      險。據此，更徵被告乙○○實無不法所有之意圖。
　  4.復者，系爭房地於萬通銀行承受後，雖由被告以其本人之
      名義與萬通銀行簽訂不動產買賣契約，但經合併後之中國
　　　信託銀行承辦人洪廷瑞發覺本件系爭房地買賣契約，而向
　　　被告查詢時，被告即告以其僅為代理人，真正買受人為自
　　　訴人之情，亦據證人洪廷瑞證述如上；另證人洪廷瑞於辯
　　　護人行主詰問時，另證稱：（問：93年3 月上旬得知真正
      買主，為何直到93年4 月14日才完成簽約動作？）因為自
      訴人反應與被告有爭執，我們銀行是建議他解除原來的契
      約，再重新簽約，所以有一段時間在溝通；（問：有無在
      3 月9 日接到被告乙○○的電話？）有，但是時間上並不
      是記得很清楚，這段期間雙方都有電話連絡，最主要是簽
      約的事。銀行與被告都有要求儘快解決等語（原審卷一第
      194、195頁），已見被告並無隱瞞本件真正買主係自訴人
      之行為。況參諸被告乙○○與萬通銀行於92年10月14日所
      訂立之不動產買契約書，其內特約事項載明：「1.本件移
      轉登記所發生之所有權稅捐、代書費及相關規費概由甲方
      （指被告林清標）負擔，本約第五條停止適用。2.乙方需
      給付大眾房屋總價金百分之三服務費。3.本件產權登記甲
　    方得指定第三人為登記名義人，但該第三人應與甲方連帶
      履行本契約之義務，甲方並須自行負擔指定登記名義所發
      生之一切法律責任。指定登記名義人：丙○○」等文（原
      審卷一第79頁）。益證被告乙○○與萬通銀行簽訂買賣不
      動產契約之初，即係基於為自訴人所訂立之第三人利益契
      約，且萬通銀行就此節亦應知情至然。而被告乙○○若圖
      為自己不法之所有，焉有願連帶負擔契約責任之理？故尚
      難以被告以其本自己名義與萬通銀行簽訂買賣契約，即得
      推測其有詐欺或背信之犯意。
　  5.又自訴人交付被告乙○○之450 萬元，被告乙○○僅就其
  　  中之355 萬9 千元給付中國信託商業銀行以為房屋款，餘
      94萬1 千元未交付中國信託商業銀行而由被告自行扣留之
      原因。被告辯稱：當時扣留款項除因貸款程序遲滯外，亦
      有保障佣金取得以及房屋修繕費用代墊費用之目的等語，
      經證人林金興於原審結證稱：我有裝修系爭房子，完工後
      費用6、7萬元，費用向林清標（即乙○○）索取等情（見
      原審卷一第210、211頁）；另證人陳澈煥亦結證稱：系爭
      房地之契約、代書費是向乙○○請款等語（見原審卷一第
      215 頁）；證人丁○○結證稱：我有到系爭房地進行水電
      工程，是被告乙○○請我去的，我工作期間，自訴人均住
      於該地，總共費用30萬8 千多元，我都是直接向乙○○請
      款等語（見原審卷二第20、21頁）；且證人丁○○於本院
      復證稱：洽談裝修事宜時，自訴人及大眾房屋的人均在場
      ，自訴人並說做好後向大眾房屋請款，當時是大眾房屋的
      乙○○打電話要渠過去，說標到房屋裝修，標到的人在他
      們公司，叫渠過去等情（本院卷第112、113頁）；並自訴
      人於本院審理亦自承：當天是乙○○說要幫我找水電工，
      沒多久就有一個人出現，拿著估價單要我確認等語（本院
      卷第117 頁），更徵證人丁○○所證非虛。足見，被告乙○○所辯：先行代自訴人墊付相關費用一事應非捏造，而
      所辯扣留款項之部分目的乃為保障自身權益一事，亦非無
      可採。至該裝修、水電等工程是否如期完工，有無瑕疵等
      ，均屬民事糾紛，要難認與被告是否成立詐欺有關。
　  6.至自訴人雖指陳所交付之450 萬元係約定購屋專用云云，
  　  並舉被告所簽具之收據（原審卷一第13頁）為憑。惟查，
      觀諸該收據上並無支字片語記載「購屋專用」，是自訴人
      此部分所訴能否盡信，已非無疑。況且被告乙○○確有代
      墊相關費用，已如上述，則其為維自身權益而扣留部分款
      項，縱不符民法之相關規定，但亦殊難認其有何為自己不
      法所有之意圖，被告乙○○此部分所為亦與詐欺罪之構成
      要件有間。
　  7.另自訴人於本院雖指稱被告於92年7 月10日法院開標後，
  　  就以向自訴人訛稱：「你非買不可」「你已經是屋主。」
      「這是法拍屋，情況不一樣」「你全權委託我，我幫你處
      理」「是萬通銀行一位法拍會在場的經理指示的」等詐術
      ，致使自訴人因此再交付260 萬元云云。然此為被告乙○○、甲○○所否認。而自訴人復未提出其他證據證明上開
      指陳為真，自難依自訴人片面指訴遽入被告二人於罪。再
      自訴人就被告甲○○如何涉及其所指訴之詐欺事實，迄未
      提出具體事證以證明之，自亦無從僅因被告甲○○在大眾
      房屋任職，與被告乙○○共同處理本件自訴人購買法拍屋
      事宜，即臆測其有何詐欺犯行。
　(四)綜上，本件自訴人所舉事證無法積極證明被告犯罪，依據職
　  權調查之結果，亦無其他不利於被告之事證，原審以不能證
    明被告犯罪為由，諭知被告無罪之判決，並無不當。又本件
    純係民事糾葛，宜循民事訴訟程序解決為宜，附此敘明。
  (五)自訴人上訴意旨或執陳詞或以片面之詞或以屬民事糾葛之事
    指摘原審判斷不當，為無理由，應該駁回。
四、適用之法律：
    刑事訴訟法第368 條。
中　　華　　民　　國　　94　　年　　12　　月　　20　　日
　　　　　　　　　刑事第二十庭審判長法　官  陳貽男
　　　　　　　　　　　　　　　　　  法　官  高明哲
　　　　　　　　　　　　　　　　　  法　官  許仕楓
以上正本證明與原本無異。
不得上訴。
                                    書記官  劉貞達
中　　華　　民　　國　　94　　年　　12　　月　　22　　日
